---
title: "Exercicio 5"
author: "Alune"
output: html_document
---

```{r setup, include=FALSE}
knitr::opts_chunk$set(echo = TRUE)
```

### Carregue o banco de dados `world` que está no pacote `poliscidata`.

```{r}
library(poliscidata)
library(tidyverse)
library(ggbeeswarm)
banco <- world

```

### Existem diversas medidas de democracia para os países: `dem_score14`, `democ11`, `fhrate04_rev`, `fhrate08_rev`, `polity`. Descreva-as graficamente e diga quais são as diferenças entre tais medidas.

### RESPOSTA: 'dem_score14' é uma variável numérica contínua que varia entre 0 e 10 na escala centesimal. A distribuição entre os países se deu de forma relativamente bem-distribuída e sua mediana ficou em torno de 5,7-5,9.
              'democ11' é uma variável númerica contínua que varia entre 0 e 10 na escala unitária. A distribuição se deu num formato similar ao de uma ampulheta cujo topo é maior que a base, indicando o maior número de casos acima de 5,0. A mediana ficou em torno de 6,4-6,6. 
              'fnrate04_rev'é uma variável numérica contínua que varia entre 1 e 7 em escala de 0,5. Essa variável mede o nível de democracia de forma invertida, enquanto os países mais democráticos pontuam 01, os menos democráticos pontuam 07; o que gerou uma distribuição mais larga no topo e menor na base, com o meio distribuído de forma não uniforme. A mediana ficou em torno de 4,3-4,5.
              'fnrate08_rev' é uma variável númerica contínua que varia entre 1 e 12 em escala unitária. De forma similar à variável anterior, ela também mede o nível de democracia de forma invertida, gerando um efeito similar (base mais fina e topo mais alargado). A diferença é que o meio está distribuído de forma mais uniforme (talvez devido à diminuição de classificações possíveis de 14 para 12 e o maior distanciamento entre elas - ao invés de 0,5 pontos de diferença, ela aumenta para 1 ponto).A mediana ficou entre 6,7-6,9.
              'polity'é uma variável numérica contínua que varia entre -10 e 10 em escala unitária. Surpreendentemente, o topo está bastante alargado, indicando que a maior parte da amostra é composta de democracias. A mediana ficou em torno de 5,0-5,3 .

```{r, echo=TRUE}

ggplot(banco, aes("",dem_score14)) +
  geom_violin(draw_quantiles = c(0.25, 0.5, 0.75)) +
  geom_beeswarm()

ggplot(banco, aes("",democ11)) +
  geom_violin(draw_quantiles = c(0.25, 0.5, 0.75)) +
  geom_beeswarm()

ggplot(banco, aes("",fhrate04_rev)) +
  geom_violin(draw_quantiles = c(0.25, 0.5, 0.75)) +
  geom_beeswarm()

ggplot(banco, aes("",fhrate08_rev)) +
  geom_violin(draw_quantiles = c(0.25, 0.5, 0.75)) +
  geom_beeswarm()

ggplot(banco, aes("",polity)) +
  geom_violin(draw_quantiles = c(0.25, 0.5, 0.75)) +
  geom_beeswarm()

```

### Avalie a relação entre todas as medidas de democracia e desigualdade, utilizando a variável `gini08`. Descreva graficamente esta variável, a relação entre as duas variáveis, meça a correlação entre elas e faça regressões lineares (interpretando em profundidade os resultados dos coeficientes e medidas de desempenho dos modelos). Enfatize as semelhanças e diferenças entre os resultados. Quais são suas conclusões?

### RESPOSTA: 

### Para "dem_score14": Teste de Pearson mostrou significância estatística com p-valor = 0,015 e intervalo de confiança entre -0,382 e -0,043, indicando correlação 100% negativa (quando o índice de Gini sobe, o índice de democracia cai). Com relação à regressão linear, o p-valor deu bastante baixo para a variável "gini08" e 0,01 para "dem_score14", indicando que ambas as variáveis são relevantes para o modelo e que sua correlação é significativa. A regressão linear ainda mostra que o índice de Gini esperado quando "dem_score14" for 0 é 47,03 (intercepto) e que o coeficiente angular é -1,08, novamente indicando correlação negativa. O R-quadrado ajustado deu 0,04 indicando que apenas 4% da variação é explicada pelo modelo. 

### Para "democ11": Teste de Pearson não mostrou significância estatística com p-valor = 0,367 e intervalo de confiança entre -0,263 e 0,099, indicando a ausência de correlação uma vez que esse intervalo compreende o número 0. Com relação à regressão linear, o p-valor deu bastante baixo para a variável "gini08" mas deu 0,368 para "democ11", indicando que esta última variável não é relevante para o modelo. O R-quadrado ajustado deu 0,001 indicando que menos de 1% da variação é explicada pelo modelo, ressaltando a ausência de correlação e o p-valor alto.

### Para "fhrate04_rev": Teste de Pearson mostrou significância estatística no limite com p-valor = 0,049 e intervalo de confiança entre -0,345 e -0,0007, indicando correlação 100% negativa (quando o índice de Gini sobe, o índice de democracia cai). Com relação à regressão linear, o p-valor deu bastante baixo para a variável "gini08" e 0,049 para "fhrate04_rev", indicando que ambas as variáveis são relevantes para o modelo e que sua correlação é significativa, ainda que no limite. A regressão linear ainda mostra que o índice de Gini esperado quando "fhrate04_rev" for 0 é 45,46 (intercepto) e que o coeficiente angular é -0,99, novamente indicando correlação negativa. O R-quadrado ajustado deu 0,02 indicando que apenas 2% da variação é explicada pelo modelo. 

### Para "fhrate08_rev": Teste de Pearson não mostrou significância estatística com p-valor = 0,08 e intervalo de confiança entre -0,327 e 0,021, indicando ausência de correlação uma vez que esse intervalo compreende o número 0. Com relação à regressão linear, o p-valor deu bastante baixo para a variável "gini08" e mas deu 0,08 para "fhrate08_rev", indicando que esta última variável não é relevante para o modelo. A regressão linear ainda mostra que o índice de Gini esperado quando "fhrate08_rev" for 0 é 44,045 (intercepto) e que o coeficiente angular é -0,4454. O R-quadrado ajustado deu 0,01 indicando que apenas 1% da variação é explicada pelo modelo, o que ressalta a ausência de correlação e o p-valor alto. 

### Para "polity": Teste de Pearson não mostrou significância estatística com p-valor = 0,665 e intervalo de confiança entre -0,434 e 0,143, indicando ausência de correlação uma vez que esse intervalo compreende o número 0. Com relação à regressão linear, o p-valor deu bastante baixo para a variável "gini08" e mas deu 0,665 para "polity", indicando que esta última variável não é relevante para o modelo. A regressão linear ainda mostra que o índice de Gini esperado quando "polity" for 0 é 41,002 (intercepto) e que o coeficiente angular é 0,072, indicando a baixa inclinação da reta de regressão, muito próxima de 0, que por sua vez é o indicativo gráfico de total ausência de correlação. O R-quadrado ajustado deu -0,007 indicando que menos de 1% da variação é explicada pelo modelo, ressaltando a ausência de correlação e o p-valor alto. 

### Percebe-se que em três das cinco amostras analisadas a variável utilizada para medir a democracia não é relevante para o modelo, resultando em baixa significância estatística. Ainda assim, nas duas amostras com p-valor estatísticamente significante, ressalta-se que o R-quadrado deu muito baixo, o que mostra o baixo poder de explicação do modelo mesmo nesses casos.


```{r, echo=TRUE}

ggplot(banco, aes(gini08, dem_score14)) +
  geom_point() +
  geom_smooth(method = "lm")

ggplot(banco, aes(gini08, democ11)) +
  geom_point() +
  geom_smooth(method = "lm")

ggplot(banco, aes(gini08, fhrate04_rev)) +
  geom_point() +
  geom_smooth(method = "lm")

ggplot(banco, aes(gini08, fhrate08_rev)) +
  geom_point() +
  geom_smooth(method = "lm")

ggplot(banco, aes(gini08, polity)) +
  geom_point() +
  geom_smooth(method = "lm")

cor.test(banco$gini08, banco$dem_score14)
cor.test(banco$gini08, banco$democ11)
cor.test(banco$gini08, banco$fhrate04_rev)
cor.test(banco$gini08, banco$fhrate08_rev)
cor.test(banco$gini08, banco$polity)

regressão_dem_score14 <- lm(gini08 ~ dem_score14, data = banco)
regressão_democ11 <- lm(gini08 ~ democ11, data = banco)
regressão_fhrate04_rev <- lm(gini08 ~ fhrate04_rev, data = banco)
regressão_fhrate08_rev <- lm(gini08 ~ fhrate08_rev, data = banco)
regressão_polity <- lm(gini08 ~ polity, data = banco)

summary(regressão_dem_score14)
summary(regressão_democ11)
summary(regressão_fhrate04_rev)
summary(regressão_fhrate08_rev)
summary(regressão_polity)

```


### Avalie a relação entre todas as medidas de democracia e crescimento econômico, utilizando a variável `gdppcap08`. Descreva graficamente esta variável, a relação entre as duas variáveis, meça a correlação entre elas e faça regressões lineares (interpretando em profundidade os resultados dos coeficientes e medidas de desempenho dos modelos). Enfatize as semelhanças e diferenças entre os resultados. Quais são suas conclusões?

### RESPOSTA: 

### Para "dem_score14": Teste de Pearson mostrou significância estatística com p-valor = 3.159e-11 (bastante baixo) e intervalo de confiança entre 0,376 e 0,615, indicando correlação 100% positiva (quando o PIB sobe, o índice de democracia sobe). Com relação à regressão linear, o p-valor deu 0,026 para a variável "gdppcap08" (baixo) e 3.16e-11 para "dem_score14" (bastante baixo), indicando que ambas as variáveis são relevantes para o modelo e que sua correlação é bastante significativa. A regressão linear ainda mostra que o PIB per capita esperado quando "dem_score14" for 0 é -6841,9 (intercepto) e que o coeficiente angular é 3626,7, resultado puramente estatístico uma vez que é impossível o PIB per capita ser negativo na realidade. O R-quadrado ajustado deu 0,25 indicando que 25% da variação é explicada pelo modelo. 

### Para "democ11": Teste de Pearson mostrou significância estatística com p-valor = 0.000435 (bastante baixo) e intervalo de confiança entre 0,133 e 0,435, indicando correlação 100% positiva (quando o PIB per capita sobe, o índice de democracia sobe). Com relação à regressão linear, o p-valor deu 0,005 para a variável "gdppcap08" (bastante baixo) e 0,0004 para "democ11" (basntante baixo), indicando que ambas as variáveis são relevantes para o modelo e que sua correlação é significativa. A regressão linear ainda mostra que o PIB per capita esperado quando "democ11" for 0 é 6351,6 (intercepto) e que o coeficiente angular é 1153,6, novamente indicando a correlação positiva. O R-quadrado ajustado deu 0,78 indicando que 78% da variação é explicada pelo modelo. 

### Para "fhrate04_rev": Teste de Pearson mostrou significância estatística com p-valor = 1.331e-08 e intervalo de confiança entre 0,302 e 0,560, indicando correlação 100% positiva (quando o PIB per capita sobe, o índice de democracia sobe). Com relação à regressão linear, o p-valor deu 0,398 (alto) para a variável "gdppcap08" e 1.33e-08 para "fhrate04_rev". [Não entendi porque esse p-valor deu alto] A regressão linear ainda mostra que o PIB per capita esperado quando "fhrate04_rev" for 0 é -2455,9 (intercepto) e que o coeficiente angular é 3502,7, resultado puramente estatístico uma vez que é impossível o PIB per capita ser negativo na realidade. O R-quadrado ajustado deu 0,18 indicando que 18% da variação é explicada pelo modelo. 

### Para "fhrate08_rev": Teste de Pearson mostrou significância estatística com p-valor = 1.115e-08 e intervalo de confiança entre 0,306 e 0563, indicando correlação 100% positiva (quando o PIB per capita sobe, o índice de democracia sobe). Com relação à regressão linear, o p-valor deu 0,76 (bastante alto) para a variável "gdppcap08" mas deu 1.11e-08 para "fhrate08_rev", [também não entendi porque esse p-valor deu alto]. A regressão linear ainda mostra que o PIB per capita esperado quando "fhrate08_rev" for 0 é 739,1 (intercepto) e que o coeficiente angular é 1796,8. O R-quadrado ajustado deu 0,19 indicando que  19% da variação é explicada pelo modelo.

### Para "polity": Teste de Pearson mostrou significância estatística no limite com p-valor = 0,043 e intervalo de confiança entre 0,004 e 0,325, indicando correlação 100% positiva (quando o PIB per capita sobe, o índice de democracia sobe). Com relação à regressão linear, o p-valor deu 3.18e-12 (bastante baixo) para a variável "gdppcap08" e deu 0,04 para "polity", indicando que ambas as variáveis são relevantes para o modelo e que sua correlação é relativamente significativa. A regressão linear ainda mostra que o PIB per capita esperado quando "polity" for 0 é 11416,1 (intercepto) e que o coeficiente angular é 407. No entanto, o R-quadrado ajustado deu 0,02 indicando que apenas 2% da variação é explicada pelo modelo. 

### Percebe-se que em todas as cinco amostras a correlação foi estatisticamente significante e positiva, contudo a variável "polity" apresentou uma baixa capacidade de explicação da variação prevista no modelo, ao passo que a variável "democ11" conseguiria explicar 78% da variação. 

```{r, echo=TRUE}

ggplot(banco, aes(gdppcap08, dem_score14)) +
  geom_point() +
  geom_smooth(method = "lm")

ggplot(banco, aes(gdppcap08, democ11)) +
  geom_point() +
  geom_smooth(method = "lm")

ggplot(banco, aes(gdppcap08, fhrate04_rev)) +
  geom_point() +
  geom_smooth(method = "lm")

ggplot(banco, aes(gdppcap08, fhrate08_rev)) +
  geom_point() +
  geom_smooth(method = "lm")

ggplot(banco, aes(gdppcap08, polity)) +
  geom_point() +
  geom_smooth(method = "lm")

cor.test(banco$gdppcap08, banco$dem_score14)
cor.test(banco$gdppcap08, banco$democ11)
cor.test(banco$gdppcap08, banco$fhrate04_rev)
cor.test(banco$gdppcap08, banco$fhrate08_rev)
cor.test(banco$gdppcap08, banco$polity)

regressão_dem_score14 <- lm(gdppcap08 ~ dem_score14, data = banco)
regressão_democ11 <- lm(gdppcap08 ~ democ11, data = banco)
regressão_fhrate04_rev <- lm(gdppcap08 ~ fhrate04_rev, data = banco)
regressão_fhrate08_rev <- lm(gdppcap08 ~ fhrate08_rev, data = banco)
regressão_polity <- lm(gdppcap08 ~ polity, data = banco)

summary(regressão_dem_score14)
summary(regressão_democ11)
summary(regressão_fhrate04_rev)
summary(regressão_fhrate08_rev)
summary(regressão_polity)

```

### Avalie a relação entre todas as medidas de democracia e produção de petróleo, utilizando a variável `oil`. Descreva graficamente esta variável, a relação entre as duas variáveis, meça a correlação entre elas e faça regressões lineares (interpretando em profundidade os resultados dos coeficientes e medidas de desempenho dos modelos). Enfatize as semelhanças e diferenças entre os resultados. Quais são suas conclusões?

### RESPOSTA: 

### Para "dem_score14": Teste de Pearson não mostrou significância estatística com p-valor = 0,104 e intervalo de confiança entre -0,274 e 0,026, indicando ausência de correlação uma vez que esse intervalo compreende o número 0. Com relação à regressão linear, o p-valor deu 0,0018 para a variável "oil" (baixo) e 0,104 para "dem_score14", indicando que esta última variável não é relevante para o modelo. A regressão linear ainda mostra que a produção de óleo esperada quando "dem_score14" for 0 é 989268 (intercepto) e que o coeficiente angular é -85702. O R-quadrado ajustado deu 0,01 indicando que apenas 1% da variação é explicada pelo modelo, o que corrobora o p-valor alto e a baixa significância estatística da correlação. 

### Para "democ11": Teste de Pearson não mostrou significância estatística com p-valor = 0.087 e intervalo de confiança entre -0,299 e 0,021, indicando ausência de correlação uma vez que esse intervalo compreende o número 0. Com relação à regressão linear, o p-valor deu 0,00029 para a variável "oil" (bastante baixo) mas deu 0,087 para "democ11", indicando que a última variável não é relevante para o modelo. A regressão linear ainda mostra que a produção de petróleo esperada quando "democ11" for 0 é 906830 (intercepto) e que o coeficiente angular é -59852. O R-quadrado ajustado deu 0,01 indicando que apenas 1% da variação é explicada pelo modelo, o que corrobora o p-valor alto e a baixa significância estatística da correlação.  

### Para "fhrate04_rev": Teste de Pearson não mostrou significância estatística com p-valor = 0,0562 e intervalo de confiança entre -0,306 e 0,004, indicando ausência de correlação uma vez que esse intervalo compreende o número 0. Com relação à regressão linear, o p-valor deu 0,0006 (bastante baixo) para a variável "oil" e 0,0562 para "fhrate04_rev", indicando que a última variável não é relevante para o modelo. A regressão linear ainda mostra que a produção de petróleo esperada quando "fhrate04_rev" for 0 é 1087527 (intercepto) e que o coeficiente angular é -121066. O R-quadrado ajustado deu 0,01 indicando que apenas 1% da variação é explicada pelo modelo, o que corrobora o p-valor alto e a baixa significância estatística da correlação.

### Para "fhrate08_rev": Teste de Pearson não mostrou significância estatística com p-valor = 0,062 e intervalo de confiança entre -0,304 e 0,007, indicando ausência de correlação uma vez que esse intervalo compreende o número 0. Com relação à regressão linear, o p-valor deu 0,00029 para a variável "oil" mas deu 0,0623 para "fhrate08_rev", indicando que a última variável não é relevante para o modelo. A regressão linear ainda mostra que a produção de petróleo esperada quando "fhrate08_rev" for 0 é 971104 (intercepto) e que o coeficiente angular é -60455. O R-quadrado ajustado deu 0,01 indicando que apenas 1% da variação é explicada pelo modelo, o que corrobora o p-valor alto e a baixa significância estatística da correlação..

### Para "polity": Teste de Pearson mostrou significância estatística com p-valor = 0,029 e intervalo de confiança entre -0,334 e -0,018, indicando correlação 100% negativa (quando a produção de petróleo sobe, o índice de democracia desce). Com relação à regressão linear, o p-valor deu 4.42e-06 (bastante baixo) para a variável "oil" e deu 0,0298 para "polity", indicando que ambas as variáveis são relevantes para o modelo e que sua correlação é relativamente significativa.A regressão linear ainda mostra que a produção de petróleo esperada quando "polity" for 0 é 752068 (intercepto) e que o coeficiente angular é -46190, ressaltando a correlação negativa. No entanto, o R-quadrado ajustado deu 0,02 indicando que apenas 2% da variação é explicada pelo modelo. 

### Percebe-se que em apenas uma amostra a correlação foi estatisticamente significante e negativa, contudo a variável "polity" apresentou uma baixa capacidade de explicação da variação prevista no modelo, De forma geral, há pouca ou nenhuma correlação entre produção de petróleo e nível de democracia.


```{r, echo=TRUE}

ggplot(banco, aes(oil, dem_score14)) +
  geom_point() +
  geom_smooth(method = "lm")

ggplot(banco, aes(oil, democ11)) +
  geom_point() +
  geom_smooth(method = "lm")

ggplot(banco, aes(oil, fhrate04_rev)) +
  geom_point() +
  geom_smooth(method = "lm")

ggplot(banco, aes(oil, fhrate08_rev)) +
  geom_point() +
  geom_smooth(method = "lm")

ggplot(banco, aes(oil, polity)) +
  geom_point() +
  geom_smooth(method = "lm")

cor.test(banco$oil, banco$dem_score14)
cor.test(banco$oil, banco$democ11)
cor.test(banco$oil, banco$fhrate04_rev)
cor.test(banco$oil, banco$fhrate08_rev)
cor.test(banco$oil, banco$polity)

regressão_dem_score14 <- lm(oil ~ dem_score14, data = banco)
regressão_democ11 <- lm(oil ~ democ11, data = banco)
regressão_fhrate04_rev <- lm(oil ~ fhrate04_rev, data = banco)
regressão_fhrate08_rev <- lm(oil ~ fhrate08_rev, data = banco)
regressão_polity <- lm(oil ~ polity, data = banco)

summary(regressão_dem_score14)
summary(regressão_democ11)
summary(regressão_fhrate04_rev)
summary(regressão_fhrate08_rev)
summary(regressão_polity)

```

### Avalie a relação entre crescimento econômico e produção de petróleo. Descreva a relação entre as duas variáveis, meça a correlação entre elas e faça regressões lineares (interpretando em profundidade os resultados dos coeficientes e medidas de desempenho dos modelos). Enfatize as semelhanças e diferenças entre os resultados. Quais são suas conclusões?

### RESPOSTA:

### Teste de Pearson mostrou significância estatística com p-valor = 0,0225 e intervalo de confiança entre 0,026 e 0,335, indicando correlação 100% positiva (quando a produção de petróleo sobe, o PIB per capita sobe). Com relação à regressão linear, o p-valor deu 2e-16 (bastante baixo) para a variável "gdppcap08" e deu 0,0225 para "oil" (consideravelemnte baixo), indicando que ambas as variáveis são relevantes para o modelo e que sua correlação é consideravelmente significativa. A regressão linear ainda mostra que o PIB per capita esperado quando "oil" for 0 é 1.262e+04 (intercepto) e que o coeficiente angular é 1.884e-03, ressaltando a correlação positiva. No entanto, o R-quadrado ajustado deu 0,02 indicando que apenas 2% da variação é explicada pelo modelo. Conclui-se que, apesar de estatisticamente significante, a correlação tem pouco poder expliativo, o que indica a existência de outras variáveis colaterais que também impactam na relação entre as duas variáveis destacadas.

```{r, echo=TRUE}

ggplot(banco, aes(gdppcap08, oil)) +
  geom_point() +
  geom_smooth(method = "lm")

cor.test(banco$gdppcap08, banco$oil)

regressão_PIB_petróleo <- lm(gdppcap08 ~ oil, data = banco)

summary(regressão_PIB_petróleo)

```


### A partir das suas conclusões sobre a relação entre democracia, economia e produção de petróleo, quais considerações são possíveis fazer sobre a relação CAUSAL entre estas variáveis? Lembre dos 4 "hurdles" do livro *Fundamentals of Political Science Research*

### RESPOSTA: Sobre a relação entre democracia e índice de gini: é possível imaginar que democracias mais bem estabelecidas tenham menos desigualdade, devido ao melhor funcionamento das instituições e dos serviços públicos(sim para o primeiro "hurdle"). A possibilidade de desigualdade "causar" democracia não pode ser descartada (não para o segundo "hurdle"). A covariação existiu em três das cinco amostras testadas, o que permite afirmar que sim, há covariação a depender da forma como construímos a variável "democracia" (sim para o terceiro "hurdle"). Por fim, como o teste do R-quadrado demonstrou, não é só possível como provável que outras variáveis colineares também impactem na variação entre as variáveis destacadas (não para o quarto "hurdle").

### Sobre a relação entre democracia e PIB per capita: é possível imaginar que democracias mais bem estabelecidas tenham PIB per capita mais altos, devido à estabilidade institucional, por exemplo, que pode auxiliar na estabilidade e no desenvolvimento econômicos (sim para o primeiro "hurdle"). A possibilidade de desenvolvimento econômico causar democracia não pode ser descartada (não para o segundo "hurdle"). A covariação existiu em todas as 5 amostras testadas (sim para o terceiro "hurdle"). Por fim, apesar do maior poder explicativo desse modelo, ainda é plenamente possível que outras variáveis colineares impactem no resultado (não para o quarto "hurdle").

### Sobre a relação entre produção de petróleo e democracia: forçando um pouco a barra, seria possível afirmar que países com alta produção de petróleo tendem a ser mais autocráticos, devido à localização geográfica (muitos estão localizados no Oriente Médio ou no Norte da África), òu à fortes pressões externas e internas pelo controle dos recursos naturais, o que pode estimular lideranças mais autoritárias e centralizadoras (sim para o primeiro "hurdle"). Não é logicamente possível afirmar que a democracia "cause" alta produção de petróleo porque este é um recurso natural pré-existente no solo (sim para o segundo "hurdle"). Os testes mostraram a ausência ou fraqueza de covariação entre a produção de petróleo e o nível da democracia (não para o terceiro "hurdle"). Por fim, é possível que variáveis colineares tenham impactado nesse resultado (não para o quarto "hurdle").

### Sobre a relação entre desenvolvimento econômico e produção de petróleo: é possível pensar que grandes produtores de petróleo tenham um maior PIB per capita devido às riquezas geradas pelo recurso natural (sim para o primeiro "hurdle"). Não é logicamente possível afirmar que o desenvolvimento econômico vai "causar" a produção de petróleo porque este é um recurso natural pré-existente no solo (sim para o segundo "hurdle"). O teste mostrou a existência de covariação entre as variáveis (sim para o terceiro "hurdle"). Contudo, o r-quadrado mostrou a baixa caapcidade de explicação do modelo, o que pode sugerir a existência de outras variáveis colineares (não para o quarto "hurdle"). 